【裁判字號】    97,重上更(一),47
【裁判日期】    981125
【裁判案由】    損害賠償
【裁判全文】
臺灣高等法院臺中分院民事判決      97年度重上更(一)字第47號
上  訴  人  楷越資通股份有限公司
法定代理人  丁○○
訴訟代理人  謝文田律師
            吳皓偉律師
複 代 理人  蕭立俊律師
被 上 訴人  甲○○○○○○○ ○○○○○ ○○○○○  ○○○○○○○
               Cator Negara Brunei Darussalam
               Bandar Seri Begawan BS 8811
法定代理人  LIU,MING-TSUN（即劉明村）
訴訟代理人  鄧雲奎律師
複 代 理人  丙○○
上列當事人間損害賠償事件，上訴人對於中華民國96年8月30日
臺灣南投地方法院95年度訴字第416號第一審判決提起上訴，經
最高法院第一次發回更審，本院於民國98年11月4日辯論終結，
玆判決如下：
    主  文
原判決關於命上訴人給付超過新台幣三百二十九萬四千零九十二
元五角，及自民國九十六年四月十日起至清償日止，按年息百分
之五計算之利息，並該部分假執行之宣告，暨除確定外之訴訟費
用之裁判均廢棄。
上列廢棄部分，被上訴人在第一審之訴及其假執行之聲請均駁回
。
被上訴人附帶上訴及其假執行之聲請均駁回。
第一、二審及發回前第三審訴訟費用（確定部分除外，含附帶上
訴訴訟費用），由被上訴人負擔。
    事實及理由
一、被上訴人主張：兩造於民國（下同）95年1月1日就「00584
    語音專線合作」事宜簽訂合作契約書（下稱系爭契約）。依
    系爭契約第一條第三項第一款約定：「乙方（即被上訴人，
    下同）經銷拆帳金額為005，每10萬分鐘以下，每分鐘拆帳
    新台幣（下同）12元，每10萬至30萬分鐘，每分鐘拆帳13.5
    元，每30萬分鐘以上，每分鐘拆帳14元」，及同條第四項第
    六款約定：「甲方（即上訴人，下同）於結帳日次月三十日
    前提供上一個月話務量報表，作為拆帳之依據」與同條第四
    項第七款約定：「乙方於收到話務量報表核對無誤後，根據
    上一個月話務量報表之款項通知開立發票，收到發票後39日
    前匯款予乙方或即期支票」。詎上訴人收到被上訴人傳送之
    語音拆帳對帳單，其中95年6月份卻有四筆緩付款項共278萬
    5054元、95年7月份有二筆緩付款項共1117萬1191元、95年8
    月份有二筆緩付款項共115萬3364元，經被上訴人迭次向上
    訴人催討均置之不理，爰本於系爭契約之法律關係，請求上
    訴人給付前開其所短付之金額及95年9月份之拆帳費321萬22
    71元（按被上訴人原主張326萬5812元，就該拆帳費，原審
    判決315萬8730元，即駁回被上訴人10萬7082元之請求，被
    上訴人就該部分提起附帶上訴，嗣兩造於本院前審協議為32
    1萬2271元，見本院前審卷84頁，於本審被上訴人僅就5萬35
    41元提起附帶上訴）、95年10月份之拆帳費181萬9799元、
    95年11月份之拆帳費83萬0196元及回饋金18萬2676元5角等
    情，求為命上訴人給付1115萬4551元5角本息之判決（被上
    訴人逾此請求業受敗訴確定。又原審判決上訴人應給付被上
    訴人1110萬1010元5角本息之判決，上訴人就其敗訴部分上
    訴，被上訴人就其敗訴部分，其中上訴人應給付10萬7082元
    本息部分提起附帶上訴，於本審僅就5萬3541元提起附帶上
    訴。本院前審判決上訴人應給付329萬4092元5角本息，駁回
    被上訴人其餘之訴，上訴人則未聲明不服，該部分已確定）
    。
二、上訴人則以：系爭契約第一條第三項明定：「互聯國際拆帳
    收入」：甲方藉由乙方營運語音資訊專線所承租之門號而產
    生之獲利，將以比例拆帳予乙方，此獲利定義為：「甲方因
    乙方營運承租門號而實收之空時費收入，扣除相關帳務處理
    費，呆帳提列成本之淨額，如有電信業者拒絕代收，甲方可
    出具相關證明文件，乙方同意扣除相關秒數或金額。」依上
    述約定，已明確說明係以實際收入之空時費（即電話費），
    作為拆帳費之依據，上訴人未收到上游廠商亞太固網寬頻股
    份有限公司（下稱亞太公司）給付之款項，自無法支付給被
    上訴人等語，資為抗辯。
三、被上訴人主張兩造於95年1月1日就「00584語音專線合作」
    事宜簽訂系爭契約之事實，為上訴人所不爭執，且有系爭契
    約可稽（見原審卷9、10頁），自堪信為真實。依系爭契約
    第一條第三項之約定：「『互聯國際拆帳收入』：甲方藉由
    乙方營運語音資訊專線所承租之門號而產生之獲利，將以比
    例拆帳予乙方，此獲利定義為：『甲方因乙方營運承租門號
    而實收之空時費收入，扣除相關帳務處理費，呆帳提列成本
    之淨額，如有電信業者拒絕代收，甲方可出具相關證明文件
    ，乙方同意扣除相關秒數或金額」（見原審卷9頁）。該約
    定所稱「實收之空時費」，被上訴人主張為「實際應收」之
    空時費；上訴人則抗辯為「實際收取」之空時費用。是該約
    定之「實收之空時費」究係「實際應收」之空時費；抑為「
    實際收取」之空時費用，即應究明，分述如下：
  (一)系爭契約第一條第三項約定實收之空時費收入，尚須扣除「
    呆帳提列」，上訴人據此主張該空時費之收入係指實際「應
    收之帳款」，而非實際「已收之帳款」。並以在會計學上所
    謂實收帳款乃已確定實現之收入，自無再扣除「呆帳提列成
    本」之必要，必「應收帳款」因帶有發生呆帳之風險，始有
    再扣除「呆帳提列成本」之問題等語。惟依社會一般通常之
    交易習慣及會計帳務上，「應收」與「實收」就文義或解釋
    上之區別顯而易見，一指因商品交易或勞務提供而生應收未
    收之帳款，一則為因商品交易或勞務提供而實際收取之金額
    ，殊無混淆誤認之可能。倘系爭契約中所謂之「實收之空時
    費收入」，係指「實際應收」，則兩造訂約時，自應以「『
    應收』之空時費」一語代之，會計學上亦無「實際應收帳款
    」一詞（詳後證人庚○○所述），應無將「應收」載為「實
    收」，再解釋「實收」為「實際應收」之理。又據證人庚○
    ○證稱：「（契約第一條第三項規定應依比率拆帳之獲利定
    義為『甲方因乙方營運承租門號，而實收之空時費收入扣除
    相關帳務處理費，呆帳提列成本後之淨額。如有電信業者拒
    絕代收，甲方可出具相關證明文件，乙方同意扣除相關之秒
    數或金額。』其中實收之空時費之意義？）實收是實際收到
    現金的部分。…（在會計學上，實收之意義為何？）實際收
    到之現金。…（在會計實務上，記載『實收』有無是指『實
    際應收之帳款』的意思？）沒有看過這樣解釋。」（見本審
    卷117、118頁）。證人庚○○為會計師，有會員證書在卷可
    憑（見本審卷138頁），其就會計學之定義應甚瞭解，所為
    證言自可採取。證人庚○○並證述，應收帳款總額僅減除備
    抵呆帳部分，並無減除帳務處理費等語（見本審卷118頁）
    ，如解釋為實際應收，則其該項約定「扣除相關帳務處理費
    」等詞，亦與應收帳款僅減除備抵呆帳，並無減除帳務處理
    費之定義不符。再據社團法人台灣省會計師公會函復本院查
    詢系爭契約內容所載「實收」在會計學上之意義為何時，略
    以：「…二、所謂實收，於會計學收入認列方面，並無明確
    之定義。…故此處所謂『實收』，似可以上述第(4)點所述
    『收現性可合理確定』作為其定義。」等詞（見本審卷142
    頁）。另參酌上訴人與華友訊聯股份有限公司（下稱華友公
    司）、倍穎資訊股份有限公司（下稱倍穎公司）之合作契約
    （見本院前審卷55頁、本審卷54至56頁），該合作契約與系
    爭契約第一條第三項約定完全相同，其「實收」之定義，係
    指「實際收取」之空時費用，此據證人即華友公司負責人戊
    ○○及倍穎公司經理乙○○證述明確（見本院前審卷149至
    151頁、本審卷51、52頁），足認上訴人抗辯該約定為「實
    際收取」之空時費用等語，應可採取。被上訴人主張該約定
    為「實際應收」之空時費云云，不足採信。
  (二)再就系爭契約所謂之付費語音資訊專線業務，係指下游之資
    訊業者，透過上游電信業者提供之電信網路系統資源，向消
    費者提供付費語音資訊服務。而當消費者撥打付費語音專線
    時，電信業者間關於電信網路互連產生話務之收費，以拆帳
    方式，並以使用電信網路為基礎，分別依發受話方、發話型
    態及所使用之電信網路，藉以決定拆帳費率暨其歸屬，其中
    通信費營收歸屬於電信業者，另由電信業者按約定金額或拆
    帳比例支付接續費，亦即所謂之空時費(Air times)或接駁
    費(Delivery Fee)予下游之電信業者。其間之業務流程為下
    游之資訊業者，透過與上游電信業者，如中華電信、台灣大
    哥大、遠傳等之網路及門號服務，向消費者提供付費語音資
    訊專線，電信業者向消費者代收費用後，再逐一將空時費（
    即電話費），按約定金額或拆帳比例給下游資訊業者，其間
    業者之通信業務流程表詳附圖所示（見本院前審卷51頁），
    被上訴人對上開電信業務之流程並不爭執，依上開電信業務
    之流程可知，上訴人所得以給付予被上訴人之拆帳費用，係
    基於上游業者所給付而來，為被上訴人於簽訂系爭契約時所
    明知，即如上游廠商無給付空時費時，因上訴人無空時費之
    收取，自無空時費得以給付下游業者即被上訴人。是系爭契
    約中約定之「實收之空時費」係指上訴人自上游電信業者支
    付所取得之空時費用而言。上游電信業者支付予上訴人之空
    時費用，即係實際收取之空時費，該上訴人實際收取之空時
    費，係由上游電信業者所給付，自未扣除上訴人因營運所生
    之相關帳務處理費用及呆帳提列成本，則系爭契約第一條第
    三項約定，扣除相關帳務處理費，呆帳提列成本，並無重複
    扣除呆帳之情形，被上訴人主張有重複扣除呆帳云云，亦不
    可取。
  (三)系爭契約第一條第三項後段約定：「如有電信業者拒絕代收
    ，甲方可出具相關證明文件，乙方同意扣除相關之秒數或金
    額。」該約定之意旨，係因電信業者拒絕代收，造成上訴人
    空時費之實際收取金額與雙方話務量報表計算之應收金額不
    一致，於此情形下，就該差額部份，經上訴人提出證明文件
    ，依系爭契約第一條第三項後段約定，兩造均同意扣除相關
    秒數或金額，該部分當不計入上訴人應給付之拆帳費內。若
    上游電信業者，因無自消費者代收電話費而未給付予上訴人
    ，上訴人經提出證明後，依上開約定，即無須給付被上訴人
    拆帳費用，並非須經被上訴人同意後始得扣除，益證拆帳費
    用之計算，應以上訴人「實際收取」之費用為準，倘上訴人
    無實際收取上游電信業者所給付之空時費，即無須按契約約
    定之拆帳比例將拆帳費給付予被上訴人。是被上訴人謂實際
    收取之空時費已包括電信業者拒絕收取之費用，如得再次扣
    抵，顯屬矛盾云云，係將兩造間依話務量報表計算之空時費
    用「應收金額」，與上訴人及電信業者間之「實際收取」金
    額混為一談，自不可採。
  (四)至證人黃建洲任職於世同資訊社、己○○為三上資訊社之負
    責人，而世同資訊社、三上資訊社與上訴人間就雙方之合約
    書，本有拆帳費用之爭執，證人黃建洲、己○○與被上訴人
    之利害關係相同，與上訴人係屬對立之地位，為取得拆帳費
    ，其二人之證詞，難免偏頗不實。且上訴人與亞太公司就空
    時費部分以55％之比例和解後，即依實際收取比例55％計算
    拆帳費，並分期給付予世同資訊社及三上資訊社，嗣因被上
    訴人扣押亞太公司應給付予上訴人之款項後，始未支付。依
    上訴人與世同資訊社、三上資訊社電子郵件之往來記錄所載
    ，其等均依上訴人之請求，開立營業人銷貨退回進貨退出或
    折讓證明單（見本院前審卷156至162頁），足證世同資訊社
    、三上資訊社與上訴人締結之合約書，均係以實收金額計算
    拆帳費，始同意開立營業人銷貨退回進貨退出或折讓證明單
    予上訴人，且上訴人於扣押前亦已分期給付世同資訊社、三
    上資訊社約定之拆帳費，其等並無任何異議。是證人黃建洲
    、己○○上開證述，與事實不符，並不可採。
四、被上訴人主張依「電信事業網路互連管理辦法」第二十一條
    第一項第三款規定：「使用行動通信網路作國際通信時，其
    通信費之處理，除法規另有規定者外，依下列原則辦理：三
    、呆帳由發信端電信事業負責，發信端電信事業不得因呆帳
    之發生而免除其支付受信端電信事業相關費用之責任。」，
    上訴人為發信端電信業者，被上訴人為受信端電信業者，則
    系爭契約第一條第三項所稱呆帳提列，應由發信端之上訴人
    負責，系爭契約第一條第三項所稱「實收」，係指「實際應
    收」，並非「實際收取」云云。惟查，依電信事業網路互連
    管理辦法第十九條：「第一類電信事業間之網路通信，其通
    信費之處理，依本章（按本章即第二章第一類電信事業間網
    路互連規定）規定，本章未規定者，由第一類電信事業協商
    定之。」該辦法第二十一條第一項第三款規定，依同法第十
    九條規定，係指第一類電信業者間之網路通信，始有該章節
    規定之適用。本件上訴人與被上訴人均屬第二類電信業者，
    並無「電信事業網路互連管理辦法」第二十一條第一項第三
    款規定之適用，被上訴人以該款規定，主張系爭契約第一條
    第三項所稱「實收」，係指「實際應收」，並非「實際收取
    」云云，並不可採。又被上訴人提出國際電信聯盟標準化事
    務部對「違約未履行付費之用戶」之建議書內容（見本審卷
    170至175頁），以上訴人在國內，而被上訴人遠在國外，故
    風險控管應由上游電信業者之上訴人掌控，欠繳電話費所產
    生之呆帳自應由上訴人負擔等語。惟查，「違約未履行付費
    之用戶」之建議書內容，對系爭契約之約定事項並無拘束力
    ，且該建議書僅係載明若客戶有積欠電話帳款，並移往外國
    之情事，本國與外國電信業主如何協調合作催討欠款之程序
    （見本審卷170至175頁），並無載明上下游業者，就「呆帳
    」應如何分擔，被上訴人逕以該建議書之內容，主張「呆帳
    」應由上訴人負擔云云，亦不可採。另上訴人向亞太公司請
    求，係於96年3月2日向上游業者亞太公司聲請核發支付命令
    ，請求積欠之拆帳費用，嗣達成和解，有調解筆錄在卷可稽
    （見本院前審卷100至101頁），上訴人請求之金額，僅係依
    其與亞太公司間之契約計算之，並非謂上訴人自認與亞太公
    司之契約，若有呆帳發生，其呆帳應由亞太公司負擔之事實
    。被上訴人以上訴人與亞太公司所簽訂之國際語音服務協議
    書之內容，及上訴人對亞太公司請求履行債務時，原係追討
    全額債務，並非僅追討55％比例，上訴人自認其與亞太公司
    所簽訂之協議書內容，如有欠繳電話費之呆帳發生，其呆帳
    應由亞太公司負擔，並非上訴人負擔乙節，不足採信。
五、如上所述，依系爭契約第一條第三項之約定，上訴人給付被
    上訴人之拆帳費用，應以上訴人實際收取之金額為計算基準
    。又上訴人與亞太公司和解後陸續受償，但因被上訴人聲請
    假扣押執行，有上訴人提出台灣台北地方法院執行命令及民
    事執行處函影本各一份為證（見本院前審卷138至140頁），
    為被上訴人所不爭執。而兩造於本院前審已協議：如以「實
    際收取」來計算，上訴人應給付被上訴人之拆帳費用，兩造
    同意上訴人與亞太公司和解金已經收到1300萬元，以1300萬
    元除以緩付金額之後為28.35%，金額為311萬1416元（見本
    院前審卷151頁背面、216頁背面、217頁正面），就此311萬
    1416元部分，被上訴人自得請求上訴人給付，逾此部分，因
    上訴人尚未實收，則被上訴人請求上訴人給付，尚屬無據，
    為不可採。又依兩造獎勵回饋金之約定，被上訴人請求上訴
    人給付回饋金18萬2676元5角，上訴人並同意給付，是此部
    分，被上訴人請求上訴人給付，亦屬有據。從而，被上訴人
    請求上訴人給付329萬4092元5角，及自擴張之訴狀繕本送達
    即96年4月9日翌日（即同年月10日，見原審卷82頁）部分，
    為有理由，應予准許，逾此部分之請求，為無理由，應予駁
    回。
六、綜上所述，被上訴人依系爭契約之法律關係，請求上訴人給
    付拆帳費用及其獎勵回饋金共329萬4092元5角，及自96年4
    月10日起算法定遲延利息，為有理由，應予准許（該部分，
    經本院前審判決被上訴人勝訴後，未據上訴人聲明不服，已
    告確定）。逾此部分之請求，為無理由，應予駁回。被上訴
    人敗訴部分，其假執行之聲請已失所附麗，應併予駁回。原
    審就超過上開應准許部分，為上訴人敗訴之判決，並為假執
    行之宣告，自有未洽。上訴意旨，就此部分指摘原判決不當
    ，求予廢棄改判，為有理由。至被上訴人附帶上訴部分，已
    包含上開應給付金額內，為兩造所不爭執（見本院前審卷21
    6頁背面），被上訴人請求上訴人就此部分應再給付5萬3541
    元本息，自屬無據，不應准許，自應駁回其附帶上訴，其假
    執行之聲請亦失所附麗，應併予駁回。本件事證已臻明確，
    兩造其餘攻擊防禦及舉證，與判決結果不生影響，爰不另一
    一論述。
據上論結，本件上訴人上訴為有理由，被上訴人附帶上訴為無理
由，依民事訴訟法第四百五十條、第四百四十九條第一項、第七
十八條，判決如主文。
中    華    民    國    98    年    11    月    25    日
                民事第一庭    審判長法  官  吳火川
                                    法  官  胡景彬
                                    法  官  饒鴻鵬
以上正本係照原本作成。
如對本判決上訴，須於收受判決送達後20日內向本院提出上訴書
狀，其未表明上訴理由者，應於提出上訴後20日內向本院提出上
訴理由書（須按他造人數附具繕本）。
上訴時應提出委任律師為訴訟代理人之委任狀。具有民事訴訟法
第466條之1第1項但書或第2項之情形為訴訟代理人者，另應附具
律師及格證書及釋明委任人與受任人有該條項所定關係之釋明文
書影本。
                                    書記官  林明冬
中    華    民    國    98    年    11    月    27    日
                                                      Ｓ


司法院資訊處製作；財團法人民間司法改革基金會備份。
